【裁判字號】    97,訴緝,18
【裁判日期】    971203
【裁判案由】    偽造有價證券等
【裁判全文】
臺灣雲林地方法院刑事判決              97年度訴緝字第18號
公  訴  人  臺灣雲林地方法院檢察署檢察官
被      告  乙○○
                    （現另案於臺灣雲林第二監獄執行中）
選任辯護人  蕭敦仁律師
上列被告因偽造有價證券等案件，經檢察官提起公訴（92年度偵
字第372 號），本院判決如下：
    主  文
乙○○無罪。
    理  由
一、公訴意旨略以：被告乙○○前曾犯詐欺罪，經本院判處有期
    徒刑4 月，緩刑2 年確定（未構成累犯）。緣告訴人丙○○
    係泰德砂石企業行之負責人，被告乙○○則是從事土木砂石
    小包工作，二人認識約有3 個月之久，被告於民國91年8 月
    5 日，在雲林縣斗南鎮○○路斗南交流道附近楊世政（改名
    為丁○○）所經營之「一五八檳榔攤」處，拾獲告訴人所遺
    失並已蓋好泰德砂石企業行及丙○○印章，未填寫發票日期
    、金額及受款人，付款銀行為彰化銀行斗南分行（帳號：
    000000000 號），支票號碼為CF0000000 號之支票1 紙，詎
    被告竟意圖為自己不法之所有，予以侵占入己。告訴人於發
    現遺失上開支票後，曾詢問楊世政有無發現系爭支票等情，
    至同年8 月15日下午四時許，被告在斗南鎮○○路158 號前
    「一五八檳榔」處，忽持上開告訴人所遺失之支票欲央請楊
    世政代為調頭寸應急，並基於偽造有價證券後進而行使之犯
    意，當場在系爭支票上偽填發票日期為91年10月20日，及支
    票金額為新台幣（下同）10萬元，足以生損害於告訴人。惟
    楊世政見系爭支票為告訴人所有，懷疑是告訴人所遺失之支
    票，即不敢應允代為調頭寸，並轉知告訴人此事。告訴人乃
    於91年10月8 日申報遺失上開支票，並辦理掛失止付，嗣被
    告因於91年8 月中旬，積欠戊○○汽車修理費2 萬多元，乃
    基於行使偽造有價證券之犯意，將系爭支票交付戊○○供作
    給付汽車修理費，戊○○見該支票發票人非被告本人，遂要
    求被告在系爭支票上背書後收受，亦足生損害於告訴人。戊○○於同年10月20日，持該支票向合作金庫虎尾分行提示跳
    票，因認被告係犯刑法第337 條之侵占遺失物、同法第201
    條第1 、2 項偽造及行使偽造有價證券之罪嫌。
二、關於證據能力部分：
  (一)按證人、鑑定人依法應具結而未具結者，其證言或鑑定意見
    ，不得作為證據。被告以外之人於審判外之言詞或書面陳述
    ，除法律有規定者外，不得作為證據，刑事訴訟法第158 條
    之3 、第159 條第1 項分別定有明文。惟被告以外之人於偵
    查中向檢察官所為之陳述，除顯有不可信之情況者外，得為
    證據；被告以外之人於審判外之陳述，雖不符刑事訴訟法第
    159 條之1 至第159 條之4 規定得為證據之情形，而經當事
    人於審判程序同意作為證據，法院審酌該言詞陳述或書面陳
    述作成時之情況，認為適當者，亦得為證據，刑事訴訟法第
    159 條之1 第2 項及第159 條之5 第1 項分別定有明定。
  (二)經查告訴人丙○○於警詢及偵查中未經具結之陳述，屬於被
    告以外之人於審判外之言詞陳述，並據被告否認其證據能力
    ，依上開刑事訴訟法法第158 條之3 、第159 條第1 項之規
    定，均無證據能力。
  (三)而證人戊○○於警詢中之陳述、證人楊世政（改名為丁○○
    ）、甲○○、郭香蘭於偵查中之證述，及遺失票據申報書、
    雲林縣票據交換所0000000 號退票理由單等，雖均屬被告以
    外之人於審判外之言詞或書面陳述，然經被告與檢察官同意
    作為證據使用，復經本院審酌該言詞及書面陳述作成時之情
    況，亦無不當或有何顯不可信之情形，依上規定，均應認具
    有證據能力，得作為本件證據使用。
三、按犯罪事實應依證據認定之，無證據不得認定犯罪事實；又
    不能證明被告犯罪者，應為無罪之諭知，刑事訴訟法第154
    條第2 項、第301 條第1 項分別定有明文。另按告訴人之告
    訴，係以使被告受刑事訴追為目的，是其陳述是否與事實相
    符，仍應調查其他證據以資審認。又認定犯罪事實所憑之證
    據，雖不以直接證據為限，間接證據亦包括在內；然而無論
    直接或間接證據，其為訴訟上之證明，須於通常一般之人均
    不致有所懷疑，而得確信其為真實之程度者，始得據為有罪
    之認定，此有最高法院52年台上字第1300號、76年度台上字
    第4986號判例可資參照。
四、公訴意旨上開所認，無非是以告訴人丙○○之指訴、證人楊
    世政於偵查中之證述，及遺失票據申報書、彰化商業銀行
    CF0000000 號支票正反面影本、雲林縣票據交換所0000000
    號退票理由單、告訴人丙○○所有之彰化商業銀行斗南分行
    支票本中票號CF0000000 號支票存根影本，及臺灣雲林地方
    法院檢察署92年12月22日當庭勘驗筆錄，為主要論據。
五、訊據被告固坦承有於告訴人已蓋好泰德砂石企業行及丙○○
    印章，付款銀行為彰化銀行斗南分行（帳號：000000000 號
    ），支票號碼為CF0000000 號之支票上填載發票日期及金額
    ，並將上開支票背書後，交付戊○○供作給付汽車修理費之
    事實，惟堅決否認有何侵占遺失物或偽造有價證券、行使偽
    造有價證券之犯行，並辯稱：是告訴人丙○○當面授權其填
    寫系爭支票之金額及發票日期等語。
六、經查：
  (一)告訴人所有已蓋好泰德砂石企業行及丙○○印章，未填寫發
    票日期、金額及受款人，付款銀行為彰化銀行斗南分行（帳
    號：000000000 號），支票號碼為CF0000000 號之支票，經
    被告填寫發票日期為91年10月20日，及支票金額為10萬元，
    並持上開記載完成之支票，背書交給證人戊○○，而戊○○
    於同年10月20日，持該支票向合作金庫虎尾分行提示卻跳票
    並無兌現之事實，為被告所承認，復有卷附彰化商業銀行
    CF0000000 號支票正反面影本（見警卷第7 頁），及證人戊○○於92年6 月1 日警詢之證述可參（偵卷第49頁至第50頁
    ），應堪信為真實。
  (二)告訴人丙○○雖於本院審理中證述：其91年間從事砂石相關
    工作，並在2 、3 家銀行出入，包括臺南中小企銀斗六分行
    、彰化銀行斗南分行、土地銀行斗六分行等。其遺失支票那
    時候要跟人家算帳，遺失支票金額欄位上之個人印章，及公
    司與其個人之大、小章，均由其所用印，但因在輪胎行算帳
    時只要1 、2 萬元，就沒有開票；而當天其有到過被告所經
    營一五八檳榔攤。雖其曾向警方表示係在91年8 月5 日遺失
    的，但於10月8 日才報遺失，係因之前曾經遺失已開立金額
    的支票，但事後有人拾得歸還，而其於彰化銀行有帳號，故
    有人撿到應會自動歸還，又因系爭支票尚未開立金額，所以
    不煩惱，認為屆時報銷即可等語（見本院卷第37至39頁、第
    42 頁 背面）。衡諸常情，告訴人為經營業務從事商業行為
    之人，又在3 家銀行有出入，並由92年12月12日檢察官勘驗
    筆錄可知，被告有申請支票簿使用之習慣，是其當知執票人
    善意取得已具備應記載事項之票據者，得依票據文義行使權
    利；票據債務人不得以票據原係欠缺應記載事項為理由，對
    於執票人，主張票據無效之規定。也正因為上開票據行為無
    因性之規定，遺失之票據若遭人填載完成，發票人極有可能
    遭受他人依票據上文義，主張票上權利，故使用票據者莫不
    謹慎小心，而票據法亦因此存在許多保護防弊之規定。但
    本件告訴人會於票據金額處用印，以防止他人改寫，顯見其
    知悉使用票據可能存在之風險，及其謹慎使用票據之習慣。
    然其遺失已經蓋有公司與其個人大、小章之支票，在明知票
    據遺失會存有上開風險之情形下，卻在91年8 月5 日發現遺
    失後約2 個月後，即接近發票日期之同年10月8 日才申報遺
    失，此有遺失票據申報書（見警卷第5 頁）可憑，除與其個
    人使用票據習慣相違背之外，似有其知悉發票日期將屆期方
    前往掛失之感，而其上開等待他人好心歸還之說詞，更悖於
    常情。是本件重要關鍵，告訴人之支票是否遺失一節，則有
    可疑。若本件告訴人上開支票並非遺失，則被告是否有侵占
    遺失物或偽造有價證券等行為，則非無疑。
  (三)另就被告是否有持告訴人遺失票據向證人楊世政調現一事，
    證人楊世政於92年6 月2 日及92年12月16日偵查中結證稱：
    被告於91年8 月中旬，在斗南一五八檳榔攤用1 張砂石公司
    面額10萬元的支票，詢問能否為其調現，被告並在其面前填
    寫日期、金額，惟因告訴人之前曾說過有遺失1 張支票，當
    其發現是告訴人所遺失之支票，即不敢讓被告調現等語（見
    偵查卷第37頁、第60頁）。然證人於本院審理時卻翻異其詞
    ，結證稱：當時被告曾在其家中拿票欲向其調現1 次，因為
    告訴人曾說過有遺失1 張彰化銀行斗南分行10萬元支票，所
    以不久之後被告拿面額10萬元之票據向其調現，其當下直覺
    認為應係告訴人所遺失之票據。但因事後與告訴人談天，告
    訴人有提到真正的票主，並表示上開支票並非在檳榔攤遺失
    ，所以被告所持調現票據之發票人絕非告訴人。另其回想當
    時，被告調現時所持之票據是個人票而非公司票，曾經在店
    裡面寫的是本票不是支票，其發現之前於偵查中之證詞會認
    為是同1 張票據，可能是因為看錯，亦係受到告訴人之誤導
    等語（見本院卷第43至48頁）。上開證人雖其於偵查中曾為
    不利被告之證述，然於本院審理時翻異前詞，其所證關於系
    爭支票是否於檳榔攤遺失，與被告持上開支票向證人調現之
    情節，及被告所持向證人調現之支票是否為系爭支票等重要
    關係部分，前後互異，故難採信，從而亦無法作為不利於被
    告之認定。
  (四)另證人甲○○與郭香蘭於偵查中之證述（偵卷第59頁至第64
    頁、第71頁至第75頁），亦僅可證明其等知悉上開支票在被
    告持有中等情，被告與告訴人間是否有其他原因而交付票據
    ，無從得知，惟均無法直接證明被告有何侵占遺失物或偽造
    有價證券之犯行。又檢察官於92年12月12當庭勘驗告訴人所
    有之彰化商業銀行斗南分行支票本之勘驗紀錄所載：「當庭
    勘驗000000000 票號：0000000 至0000000 共100 張（彰化
    商業銀行），CF000000 0面額25萬元及CF0000000 面額25萬
    元2 張均已填妥未開出，CF 0000000票根尚在未遺失，
    CF000000 0至0000000 分別是91年8 月至92年12月開給不同
    之受款人，票根上均有記載發票日及受款人及金額，
    CF0000000 至0000000 均為空白支票均未使用」（見偵卷第
    67頁），亦僅能知悉CF0000000 票根尚在之事實，至於上開
    支票撕下後，係由何人開立、填寫，或為遺失、交付他人等
    情，均無法得知，更無法證明被告是否有侵占遺失物或偽造
    有價證券等情。
七、綜上所述，因告訴人悖於常情之行為，致其所證系爭支票係
    遺失一節，是否與事實相符，尚非無疑；而證人楊世政關於
    重要待證事項前後矛盾之證述，亦難採信，是無從認定告訴
    人確有遺失系爭支票，而遭被告侵占等情，從而，被告是否
    為無權填寫系爭支票，亦非無疑。此外，本院復查無其他積
    極證據足以證明被告確有公訴意旨所指之侵占遺失物或偽造
    有價證券、行使偽造有價證券之犯行，本件被告之犯行既屬
    不能證明，依上開法律規定及判例意旨，自應依法諭知被告
    無罪之判決。
八、據上論斷，應依刑事訴訟法第301條第1項，判決如主文。
本案經檢察官郭俊男到庭執行職務。
中    華    民    國    97    年    12    月    3     日
            刑事第三庭    審判長法  官  林輝煌
                                法  官  李貞瑩
                                法  官  蕭雅毓
以上正本證明與原本無異。
如不服本判決應於收受判決後10日內向本院提出上訴書狀，並應
敘述具體理由；其未敘述上訴理由者，應於上訴期間屆滿後20日
內向本院補提理由書（均須按他造當事人之人數附繕本）。「切
勿逕送上級法院」。
                                書記官  鍾宜津
中    華    民    國    97    年    12    月    3     日


司法院資訊處製作；財團法人民間司法改革基金會備份。
